---
title: "EKSPLORACJA"
subtitle: "CityBike"
author:
- name: Natalia Wilczek
  affiliation: Politechnika Lubelska
output:
  rmdformats::downcute:
    toc_depth: 4
    highlight: espresso
    theme: darkly
    lightbox: false
    self_contained: true
    thumbnails: false
    gallery: false
    number_sections: true
    code_folding: show
---

```{r setup, include=FALSE}
knitr::opts_chunk$set(echo = TRUE)
```

```{r}
#Wczytanie bibliotek 

library(tidyverse)
library(dplyr)
library(tidyr)
library(data.table)
library(kableExtra)
library(htmltools)
library(mice)
library(caret)
library(knitr)
library(ggplot2)
library(lubridate)
library(DataExplorer)
library(DMwR2) 
library(naniar)
library(imputeTS)
```

**Ilość obserwacji w próbkach**

-   Łączenie wszystkich zaimportowanych danych jest: **110.873.575**

-   Łączenie wszystkich obiektów w próbkach jest: **13.044.554**

-   Łącznie wszystkich obiektów w próbce końcowej jest: **1.000.000**

```{r}
probka <- c("próbka 1","próbka 2","próbka 3","próbka 4","próbka 5","próbka 6", "próbka 7")
ilosc<- c(1311840, 2020061, 358300, 224598, 3166700, 2179229, 1826626)

ll <- data.frame(probka,ilosc)

DT::datatable(head(ll,30), extensions = c('Responsive'))
```

# Eksploracja danych

```{r}
# Wczytanie danych 
df <- read.csv2("/pracadyplomowa/DANE/proba.csv", header = TRUE)

df0 <- slice(df, 1:100)
show(df0)
DT::datatable(head(df0,100), extensions = c('Responsive'))

```

```{r}
str(df)
```

```{r}
# Zmiana nazwy kolumny 
names(df)[names(df) == "usertype"] <- "user.type"
names(df)[names(df) == "bikeid"] <- "bike.id"
names(df)[names(df) == "end.station.id"] <- "stop.station.id"
names(df)[names(df) == "end.station.name"] <- "stop.station.name"
names(df)[names(df) == "end.station.latitude"] <- "stop.station.latitude"
names(df)[names(df) == "end.station.longitude"] <- "stop.station.longitude"


names <- c("id", "Id użytkownika",
           "trip.duration", "Czas trwania podróży (sekundy)",
           "date", "Data",
           "start.time", "Godzina rozpoczęcia podróży",
           "stop.time", "Godzina zakończenia podróży",
           "start.station.id", "Identyfikator stacji początkowej",
           "start.station.name","Nazwa stacji początkowej"
           ,"start.station.latitude","Szerokość geograficzna stacji początkowej", 
           "start.station.longitude","Długość geograficzna stacji początkowej", 
           "stop.station.id","Identyfikator stacji końcowej",
           "stop.station.name", "Nazwa stacji końcowej" ,
           "stop.station.latitude","Szerokość geograficzna stacji początkowej",  
           "stop.station.longitude","Długość geograficzna stacji początkowej", 
           "bikeid", "Identyfikator roweru",
           "usertype","Typ użytkowanika (klient = użytkownik z karnetem 24-godzinnym lub 3-dniowym; subskrybent = członek roczny)", 
           "birth.year","Rok urodzenia", 
           "gender", "Płeć (0=nieznana; 1=mężczyzna; 2=kobieta)")


tab <- matrix(names,ncol = 2,byrow = TRUE) %>%
  as_tibble()
 
names(tab) <- c('zmienna','opis')



DT::datatable(head(tab,100), extensions = c('Responsive'))



```

## 1.1 Zmiana formatu danych

```{r}
df$start.station.latitude <- as.numeric(df$start.station.latitude)
df$start.station.longitude <- as.numeric(df$start.station.longitude)
df$start.station.id <- as.integer(df$start.station.id)
df$stop.station.latitude <- as.numeric(df$stop.station.latitude)
df$stop.station.longitude <- as.numeric(df$stop.station.longitude)
df$stop.station.id <- as.integer(df$stop.station.id)
df$trip.duration <- as.numeric(df$trip.duration)
df$gender <- as.numeric(df$gender)
df$stop.time <- as.POSIXct(df$stop.time, format = "%d.%m.%Y %H:%M")
df$start.time <- as.POSIXct(df$start.time, format = "%d.%m.%Y %H:%M")
```

## 1.2 Zidentyfikowanie i uzupełnienie braków danych

```{r}
# Ilość braków danych 
sum(is.na(df)) # 156402

# Procent braków danych w zbiorze 
missing_percentages <- colMeans(is.na(df)) * 100
missing_percentages

# Tworzenie wykresu braków danych
missing_data <- sapply(df, function(x) sum(is.na(x)))
col_names <- colnames(df)

data <- data.frame(Column = col_names, Missing = missing_data)

# Tworzenie wykresu procentowego 
ggplot(data, aes(x = Column, y = Missing)) +
  geom_bar(stat = "identity", fill = "skyblue") +
  geom_text(aes(label = Missing), vjust = -0.5, size = 3) +
  theme_minimal() +
  labs(title = "Wykres Braków Danych w Ramce Danych", x = "Kolumna", y = "Liczba braków danych") +
  theme(axis.text.x = element_text(angle = 45, hjust = 1))

```

```{r}
# Znalezienie kolumn z brakami danych 
columns_with_na <- apply(df, 2, function(x) any(is.na(x)))

# Wyświetlenie nazwy tych kolumn
names(df)[columns_with_na]



sum(is.na(df$gender)) # 102170
sum(is.na(df$birth.year)) # 54175
sum(is.na(df$start.station.id)) #21
sum(is.na(df$stop.station.id)) #21
sum(is.na(df$stop.time)) #7
sum(is.na(df$start.time)) #8
```

`Ilość braków danych to 156402, znajdują się one w kolumnach rok urodzenia, płeć, rozpoczęcie podróży, zakończenie oraz id stacji początkowej i końcowej.`

```{r}
df <- na.omit(df, cols = "start.time")
df <- na.omit(df, cols = "stop.time")

# Uzupełnienie braków danych średnią 
m <- mean(df$birth.year, na.rm = T)
df[is.na(df$birth.year), "birth.year"] <- m
df[is.na(df$birth.year), ]
sum(is.na(df$birth.year)) 


m <- round(mean(df$birth.year, na.rm = TRUE))
df$birth.year <- ifelse(is.na(df$birth.year), as.integer(m), as.integer(df$birth.year))

# Interpolacja braków danych 
df$start.station.id <- na_interpolation(df$start.station.id, option = "stine")
df$stop.station.id <- na_interpolation(df$start.station.id, option = "stine")
df$birth.year <- na_interpolation(df$birth.year, option = "stine")


```

```{r}
# Stworzenie wykresu
ggplot(data = data.frame(variable = names(missing_percentages), missing_percentage = missing_percentages), aes(x = variable, y = missing_percentage)) +
  geom_bar(stat = "identity", fill = "skyblue") +
  labs(x = "Zmienna", y = "Procentowy udział brakujących danych") +
  theme(axis.text.x = element_text(angle = 45, hjust = 1))

```

## 1.3 Utworzenie nowych kolumn

`Kolumna - popularnośc tras`

```{r}
#  Liczba podróży między stacjami
popularity.data <- df %>%
  group_by(start.station.id, stop.station.id) %>%
  summarise(popularity.data = n())

# Łączenie popularności ze zbiorem danych
df <- left_join(df, popularity.data, by = c("start.station.id", "stop.station.id"))

```

# Zapisanie danych

``` {#r}
write.csv2(df, "df.csv") # Ostatecznie w próbce jest 999990 obserwacji
```
