---
title: "MODEL"
subtitle: "CityBike"
author:
- name: Natalia Wilczek
  affiliation: Politechnika Lubelska
output:
  rmdformats::downcute:
    toc_depth: 4
    highlight: espresso
    theme: darkly
    lightbox: false
    self_contained: true
    thumbnails: false
    gallery: false
    number_sections: true
    code_folding: show
---

```{r setup, include=FALSE}
knitr::opts_chunk$set(echo = TRUE)
```


Wczytanie bibliotek

```{r message=FALSE, warning=FALSE, paged.print=FALSE}
library(pacman)
library(tidyverse)
library(forecast)
library(rugarch)
library(fastDummies)
library(xts)
library(tseries)
library(Metrics)
library(RColorBrewer)
```

# 1.0 Wczytanie danych

```{r}
DANE_MODEL1 <- read.csv2("/pracadyplomowa/DANE_MODEL1.csv", header = TRUE)

dane <- DANE_MODEL1 %>%
  mutate(date = as.Date(date, format = '%d.%m.%Y')) %>%
  mutate(weekday = weekdays(date) %>% as.factor()) # Dodanie kolumny z dniem tygodnia
dane <- dane %>%
  mutate(season = case_when(
    month(date) %in% c(12, 1, 2) ~ 'winter'
    , month(date) %in% c(3, 4, 5) ~ 'spring'
    , month(date) %in% c(6, 7, 8) ~ 'summer'
    , month(date) %in% c(9, 10, 11) ~ 'autumn'
  )) # Dodanie kolumny z pora roku 

# Dodatnie dummy variables dla dni tygodnia oraz pór roku
# usunięcie dwie zmienne aby uniknąć współliniowości

dane <- dummy_cols(dane, select_columns = c('weekday', 'season')) %>%
  select(-weekday_poniedziałek, -season_winter)

```

# 2.0 Wizualizacja

### 2.1 Szereg czasowy dla zmiennej count

```{r}
ggplot(dane, aes(x = date, y = count)) +
  labs(title = "Szereg czasowy dla zmiennej count",
       y = "Liczba odbytych podróży",
       x = "Data") + 
  theme_light() +  
  geom_line(color = '#008080')

```

### 2.2 Szereg czasowy dla zmiennej count (w podziale na dni tygodnia)

```{r}
ggplot(dane, aes(x = date, y = count)) +
      labs(title = "Szereg czasowy dla zmiennej count (w podziale na dni tygodnia)",
       y = "Liczba odbytych podróży",
       x = "Data",
      color = "Dzień tygodnia" ) + 
      geom_line(aes(color = weekday))
```

### 2.3 Wykresy pudełkowe w podziale na dni tygodnia

```{r}
ggplot(dane, aes(x = weekday, y = count)) +
      labs(title = "Wykresy pudełkowe w podziale na dni tygodnia",
       y = "Liczba odbytych podróży",
       x = "Dzień tygodnia") + 
  geom_boxplot(aes(fill = weekday)) +
  theme(legend.position = 'none')
```
### 2.4 Dekompozycja szeregu: trend, sezonowość, i szum
```{r}
# Tworzenie szeregu czasowego
time_series <- ts(dane$count, frequency = 365)

# Dekompozycja szeregu czasowego
decomposition <- stl(time_series, s.window="periodic")


dark_blue <- brewer.pal(9, "Blues")[9]

# Wykres dekompozycji
par(mfrow=c(4,1))
plot(decomposition, col = c("darkblue", "darkblue", "darkblue", "darkblue"))

```

### 2.5 Sprawdzenie założeń 
```{r}
# normalność
adf.test(time_series)

par(mfrow = c(2, 2))
# Autokorelacja
acf_result <- acf(time_series, main = "Funkcja autokorelacji")
# Autokorelacja cząstkowa
pacf_result <- pacf(time_series, main = "Funkcja autokorelacji cząstkowej")
# Korelacja krzyżowa
cross_corr_result <- ccf(time_series, time_series, main = "Funkcja korelacji krzyżowej")
# Sezonowość 
seson <- seasonplot(time_series, main = "Wykres sezonalności")

```


# 3.0 Dopasowanie modelu ARIMA

```{r}
# Wybór stopni modelu na podstawie minimalizcji kryterium informacyjnego Akaike
model = auto.arima(
  xts(dane$count, order.by = dane$date)
  , xreg = dane %>% select(starts_with('weekday_'), starts_with('season_')) %>% as.matrix(), seasonal = TRUE)
```

```{r}
# Najlepszy jest model ARIMA(0, 1, 2)
summary(model)
```

### Współczynnik determinancji R\^2

```{r}
cor(dane$count, fitted(model))^2
```

Współczynnik determinancji R\^2 wynosi 79%.

# 4.0 Metryki dopasowania

```{r}
rmse(dane$count, fitted(model)) / mean(dane$count)
mae(dane$count, fitted(model)) / mean(dane$count)
```


# 5.0 Diagnostyka modelu

```{r}
Acf(model$residuals)
Box.test(model$residuals, lag = 6)
```


```{r}
jarque.bera.test(model$residuals)
```

# 6.0 Wykres oryginalne dane vs dane z dopasowanego modelu

```{r}
dane$fitted <- fitted(model)

dane %>%
  pivot_longer(cols = c(2, 14), names_to = 'Variable', values_to = 'Value') %>%
  ggplot(aes(x = date, y = Value, color = Variable)) +
        labs(title = "Wykres oryginalne dane vs dane z dopasowanego modelu",
       y = "Liczba odbytych podróży",
       x = "Dzień tygodnia",
       color = "Wartość") + 
  geom_line()
```
