---
title: "EDA"
author: "Natalia Wilczek"
date: "2023-10-31"
output: html_document
---

```{r message=FALSE, warning=FALSE, paged.print=FALSE}
# Biblioteki
library(ggplot2)
library(dplyr)
library(gridExtra)
library(corrplot)
library(lubridate)
library(tidyverse)
library(plotly)
library(leaflet)
library(kableExtra)
library(cowplot) 
library(knitr)
library(RColorBrewer)
```

# Wczytanie danych

```{r}
df <- read.csv2("/pracadyplomowa/DANE/df.csv", header = TRUE)
df <- subset(df, select = -X)
df$stop.time <- as.POSIXct(df$stop.time, format = "%d.%m.%Y %H:%M")
df$start.time <- as.POSIXct(df$start.time, format = "%d.%m.%Y %H:%M")
```

# Podstawowe statystyki

```{r}
w1 <- summary(df$trip.duration)
w2 <- summary(df$birth.year)
w3 <- summary(df$popularity.data)
combined_table <- rbind(w1, w2, w3)
kable(combined_table, format = "html", table.attr = 'style="background-color: white;"')

```

### Rekordy obejmujące więcej niż 1 dzień (24 godziny) i więcej niż 7 dni (jeden tydzień)

```{r}
# 1 dzień
df %>% 
  select(trip.duration) %>% 
  filter(trip.duration> 86400) %>% 
  nrow()

# 7 dni
df %>% 
  select(trip.duration) %>% 
  filter(trip.duration > 604800) %>% 
  nrow()
```

**Obserwacje:**

-   Rekordy obejmują więcej niż 1 dzień (24 godziny) - 169

-   Rekordy obejmują więcej niż 7 dni (jeden tydzień) - 27

```{r}
df %>% 
  pull(trip.duration) %>% 
  log() %>% 
  boxplot(main = "Log of Trips duration",
          xlab = "log",medlty = 2,
          medlwd = 2,
          medpch = 22,
          medcex = 2,
          medcol = 2,
          medbg = 1,
          border = "darkred",
          horizontal = TRUE,
          frame = FALSE)
```

##### - średnia długość podróży w podziale na pory roku

```{r}
df$start.time <- ymd_hms(df$start.time)
get_season <- function(date) {
  month <- month(date)
  if (month %in% c(3, 4, 5)) {
    return("spring")
  } else if (month %in% c(6, 7, 8)) {
    return("summer")
  } else if (month %in% c(9, 10, 11)) {
    return("autumn")
  } else {
    return("winter")
  }
}

df$season <- sapply(df$start.time, get_season)
```

```{r}
result <- df %>%
  group_by(season) %>%
  summarise(mean_trip_duration = mean(trip.duration) / 60)
result
```

##### - t-test

```         
H0: Średni czas trwania podróży w okresie wiosennym i zimowym nie różni się. 

H1: Średnio czas trwania wycieczek w okresie wiosennym jest znacznie dłuższy niż w przypadku zimy.
```

```{r}
trips.spring <- df[df$season == "spring", "trip.duration"]
trips.winter <- df[df$season == "winter", "trip.duration"]

t_test_result <- t.test(trips.spring, trips.winter, alternative = "greater")

print(t_test_result)

```

# Mapy

#### 2.1 Mapa stacji dokujących

```{r}

start.trip.info <- df %>%
  group_by(start.station.id, start.station.name, start.station.latitude, start.station.longitude) %>%
  summarise(count.of.starts = n())

map.points.of.start <- leaflet() %>%
  setView(lng = -74.0060, lat = 40.7307, zoom = 12) %>%
  addTiles()

icon_url <- "D:/pracadyplomowa/R/icons/map-pointer-with-bicycle-icon-vector-20895859.png" 

for (point in 1:nrow(start.trip.info)) {
  popup.content <- paste("Station:", start.trip.info$start.station.name[point], "<br>",
                         "Count of started trips:", start.trip.info$count.of.starts[point])
  map.points.of.start <- map.points.of.start %>%
    addMarkers(lng = start.trip.info$start.station.longitude[point],
               lat = start.trip.info$start.station.latitude[point],
               popup = popup.content,
               icon = makeIcon(iconUrl = icon_url,
                               iconWidth = 38, iconHeight = 45))
}


map.points.of.start

```

#### 2.2 Mapa cieplna popularnych stacji

```{r}
trips_agg1 <- df %>%
  group_by(start.station.id) %>%
  summarize(
    durationmin_avg = round(mean(trip.duration) / 60, 2),
    ilosc_podrozy = n(),  # Zmiana nazwy zmiennej
    latitude = first(start.station.latitude),
    longitude = first(start.station.longitude),
    station_name = first(start.station.name)
  ) %>%
  ungroup()  

fig1 <- trips_agg1 %>%
  plot_ly(
    type = 'scattermapbox',
    lat = ~latitude,
    lon = ~longitude,
    size = ~ilosc_podrozy,  # Zmiana nazwy zmiennej
    color = ~ilosc_podrozy,  # Zmiana nazwy zmiennej
    colors = "Blues",
    opacity = 0.8,
    hoverinfo = 'text',
    text = ~paste('Station Name: ', station_name, '<br>',
                  'Station ID: ', start.station.id, '<br>',
                  'Avg Duration (mins): ', durationmin_avg, '<br>',
                  'Trip Counts: ', ilosc_podrozy)  # Zmiana nazwy zmiennej
  ) %>%
  layout(
    mapbox = list(
      style = 'carto-positron',
      zoom = 11.3,
      center = list(lat = 40.7307, lon = -74.0060)
    ),
    title = 'Stacje Citibike (2013-2020)',
    xaxis = list(title = 'Długość geograficzna'),
    yaxis = list(title = 'Szerokość geograficzna'),
    legend = list(title = 'Ilość wypożyczeń')
  )


fig1
```

#### 2.3 Mapa popularnych połączeń

Ze względu na bardzo duży wymiar danych zwizualizowana została losowa próbka 300 obserwacji.

```{r}

trips_sample <- df[sample(1:nrow(df), 300),]


trips_sorted <- trips_sample[order(trips_sample$start.time),]
rownames(trips_sorted) <- NULL


trips_starts <- trips_sorted[, c('start.time', 'start.station.id', 'start.station.name', 'start.station.latitude', 'start.station.longitude')]
trips_ends <- trips_sorted[, c('stop.time', 'stop.station.id', 'stop.station.name', 'stop.station.latitude', 'stop.station.longitude')]

colnames(trips_starts) <- c('time', 'id', 'name', 'lat', 'lon')
colnames(trips_ends) <- c('time', 'id', 'name', 'lat', 'lon')
trips_starts_ends <- rbind(trips_starts, trips_ends)

library(plotly)

fig2 <- plot_ly(trips_starts_ends, 
                lat = ~lat, 
                lon = ~lon, 
                type = 'scattermapbox', 
                mode = 'lines',
                line = list(color = 'blue'),
                opacity = 0.5) %>%
  layout(mapbox = list(center = list(lat = 40.7307, lon = -74.0060), 
                        zoom = 11.3, 
                        style = 'carto-positron'),
         hoverinfo = 'text',
         text = ~paste('Name: ', name, '<br>Time: ', time))

fig2


```

# Wizualizacje

#### 2.1 Macierz korelacji

```{r}
# Wybierz tylko kolumny numeryczne
numerical_columns <- df %>%
  select_if(is.numeric)

# Wygeneruj macierz korelacji
correlation_matrix <- cor(numerical_columns)

# Ustaw paletę kolorów
col <- colorRampPalette(c("#003366", "#FFFFFF", "#bfa747"))

# Wyświetl macierz korelacji z odpowiednimi ustawieniami
corrplot(
  correlation_matrix,
  method = 'color',
  col = col(200),
  type = 'upper',
  order = 'hclust',
  addCoef.col = "black",
  tl.col = "black",
  tl.srt = 10,
  diag = FALSE,
  tl.cex = 0.5,
  number.cex = 0.5
)


# Oblicz macierz korelacji
correlationmatrix <- cor(correlation_matrix)

pairs(correlationmatrix, lower.panel = panel.smooth, upper.panel = NULL,
      diag.panel = NULL, pch = 20, col = "blue")


```

```{r}
ggplot(data = df, aes( y =start.station.id, x = stop.station.id)) +
geom_point() +
geom_smooth()
ggplot(data = df, aes( y =start.station.longitude, x = start.station.id)) +
geom_point() +
geom_smooth()
ggplot(data = df, aes( y =start.station.longitude, x = stop.station.id)) +
geom_point() +
geom_smooth()
ggplot(data = df, aes( y =stop.station.latitude, x = stop.station.longitude)) +
geom_point() +
geom_smooth()

```

#### 2.2 Wykres czasu trwania wypożyczeń

```{r}
options(scipen = 999)


ggplot(data = df, aes(x = trip.duration/60)) +
  geom_histogram(binwidth = 5, color = "white", fill = "#4C8CD5") +
  scale_x_continuous(limits = c(0, 100), breaks = seq(0, 100, 10)) +
  labs(x = "Czas trwania (min)", y = "Liczba wypożyczeń") +
  ggtitle("Czas trwania wypożyczeń rowerów")+
    theme_minimal() 
```

#### 2.3 Wykres osób które posiadają subskrybcję a jednorazowych użytkowników

```{r}
options(repr.plot.width = 20, repr.plot.height = 15)

my_palette <- c("#B1CDEC", "#4C8CD5") 

w <- ggplot(data = df, aes(x = user.type, y = trip.duration, color = user.type)) +
  geom_jitter() +
  labs(x = "Typ użytkownika", y = "Czas trwania wycieczki") +
  scale_color_manual(values = my_palette) + 
  theme_minimal() +
  guides(color = guide_legend(title = "Typ użytkownika"))
w
```

#### 2.4 Top 10 startowych doków

```{r}
top.start.station <- df %>%
  group_by(start.station.name) %>%
  summarize(count = n()) %>%
  top_n(10, count)


ggplot(top.start.station, aes(x = fct_reorder(start.station.name, count), y = count, fill = count)) +
  geom_col() +
  scale_fill_gradientn(colors = brewer.pal(9, "Blues")) +
  geom_text(aes(label = count), vjust = -0.3, size = 5) +
  theme_minimal() +
  theme(axis.text.x = element_text(angle = 45, hjust = 1)) +
  labs(title = "Top 10 początkowych doków", x = "Nazwa stacji", y = "Ilość") +
  coord_flip()
```

#### 2.5 Top 10 końcowych doków

```{r}
top.stop.station <- df %>%
  group_by(stop.station.name) %>%
  summarize(count = n()) %>%
  top_n(10, count)

ggplot(top.stop.station, aes(x = fct_reorder(stop.station.name, count), y = count, fill = count)) +
  geom_bar(stat = "identity") +
  scale_fill_gradientn(colors = brewer.pal(9, "Blues")) +
  geom_text(aes(label = count), vjust = -0.3, size = 5) +
  theme_minimal() +
  theme(axis.text.x = element_text(angle = 45, hjust = 1)) +
  labs(title = "Top 10 końcowych doków", x = "Nazwa stacji", y = "Ilość") +
  coord_flip()


```

#### 2.6 Liczba podróży według godziny i dnia tygodnia

```{r}
df <-df %>%
  mutate(weekday = wday(as.Date(start.time), label = TRUE))

df$hour <- as.numeric(format(df$start.time, "%H"))

# Grupowanie i agregacja danych
trips_agg3 <- aggregate(popularity.data ~ weekday + hour, data = df, FUN = length)


fig3 <- plot_ly(trips_agg3, 
                x = ~hour, 
                y = ~popularity.data, 
                color = ~weekday, 
                type = 'scatter', 
                mode = 'lines',
                line = list(width = 3),
                colors = c('#e6194b', '#3cb44b', '#ffe119',                     '#4363d8', '#f58231', '#911eb4', '#46f0f0'),
                text = ~paste("Dzień tygodnia: ", weekday, "<br                 >", "Godzina: ", hour, "<br>", "Liczba odbytych                 podróży: ", popularity.data)) %>%
  layout(title = 'Podróże według godziny, dnia tygodnia',
         xaxis = list(title = 'Godzina dnia'),
         yaxis = list(title = 'Liczba odbytych podróży'),
         hovermode = 'x')

fig3

```

#### 2.7 Liczba podróży według wieku użytkownika

```{r}
df$age <- year(Sys.Date()) - df$birth.year

# Grupowanie i agregacja
trips_agg4 <- df %>%
  group_by(age, gender, .groups = 'drop') %>%
  summarise(popularity.data = n()) %>%
  filter(age < 100)


plot_age_popularity <- ggplot(trips_agg4, aes(x = age, y = popularity.data, fill = as.factor(gender))) +
  geom_bar(stat = "identity") +
  labs(title = "Podróże według wieku użytkownika",
       x = "Wiek",
       y = "Liczba podróży",
       fill = "Płeć") +
  theme_minimal() +
  scale_fill_brewer(palette = "Blues", labels = c("1" = "Mężczyzna", "2" = "Kobieta"))

trips_agg5 <- df %>%
  group_by(age, gender) %>%
  summarise(trip.duration = n()) %>%
  filter(age < 100)

plot_age_duration <- ggplot(trips_agg5, aes(x = age, y = trip.duration, fill = as.factor(gender))) +
  geom_bar(stat = "identity") +
  labs(title = "Długość podróży według wieku użytkownika",
       x = "Wiek",
       y = "Długość podróży",
       fill = "Płeć") +
  theme_minimal() +
  scale_fill_brewer(palette = "Blues", labels = c("1" = "Mężczyzna", "2" = "Kobieta"))



combined_plot <- grid.arrange(plot_age_popularity, plot_age_duration, ncol = 2)
```

#### 2.8 Wykres kategorii równoległych

```{r}

df$age.type <- ifelse(df$age <= 25, 'Młody dorosły',
                     ifelse(df$age < 65, 'Średni wiek',
                            ifelse(df$age >= 65, 'Senior',no = 'Unknown')))


df$month <- as.numeric(format(df$start.time, "%m"))

df$season <- ifelse(df$month %in% c(12, 1, 2), 'Zima',
                    ifelse(df$month %in% c(3, 4, 5), 'Wiosna',
                           ifelse(df$month %in% c(6, 7, 8), 'Lato', 'Jesień')))

df$trip.duration.minute <- round(df$trip.duration / 60, 2)

df$duration.category <- ifelse(df$trip.duration.minute < 5, '< 5 min',
                               ifelse(df$trip.duration.minute < 15, '5-15 min',
                                      ifelse(df$trip.duration.minute < 30, '15-30 min',
                                             ifelse(df$trip.duration.minute < 60, '30-60 min',
                                                    ifelse(df$trip.duration.minute < 120, '1-2 godziny',
                                                           ifelse(df$trip.duration.minute < 240, '2-4 godziny', 'ponad 4 godziny'))))))

# Wykres parallel_categories
fig5 <- plot_ly(
  type = 'parcats',
  dimensions = list(
    list(label = 'Płeć', values = df$gender),
    list(label = 'Typ użytkownika', values = df$user.type),
    list(label = 'Kategoria Wieku', values = df$age.type),
    list(label = 'Pora roku', values = df$season),
    list(label = 'Kategoria trwania podróży', values = df$duration.category)
  )
)

fig5

```

#### 2.9 Liczba wycieczek według typu rowerzysty i dnia tygodnia i miesiąca

```{r}
colors <- c("#92BAF7", "#808080") 

# Wykres 1
dd <- df %>%
  mutate(weekday = wday(as.Date(start.time), label = TRUE)) %>%
  group_by(user.type, weekday) %>%
  summarise(number_of_rides = n(),
            average_duration = mean(trip.duration)) %>%
  arrange(user.type, weekday) %>%
  ggplot(aes(x = weekday, y = number_of_rides, fill = user.type)) +
  geom_col(position = "dodge") +
  scale_fill_manual(values = colors) +  # Ustawienie kolorów
  labs(title = "Liczba wycieczek według typu rowerzysty i dnia tygodnia",
       x = "Dzień tygodnia", y = "Ilość podróży",
       fill = "Typ rowerzysty")

# Wykres 2
dd1 <- df %>%
  mutate(month2 = month(as.Date(start.time), label = TRUE)) %>%
  group_by(user.type, month2) %>%
  summarise(number_of_rides = n(),
            average_duration = mean(trip.duration)) %>%
  arrange(user.type, month2) %>%
  ggplot(aes(x = month2, y = number_of_rides, fill = user.type)) +
  geom_col(position = "dodge") +
  scale_fill_manual(values = colors) +  # Ustawienie kolorów
  labs(title = "Liczba wycieczek według typu rowerzysty i miesiąca",
       x = "Miesiąc", y = "Ilość podróży",
       fill = "Typ rowerzysty")

# Wyświetlenie obu wykresów obok siebie
grid.arrange(dd, dd1, ncol = 1)
```

#### 2.10 Średnia długość wycieczki według dnia tygodnia i miesiąca

```{r}
dd2 <- df %>%
  mutate(weekday = wday(as.Date(start.time), label = TRUE)) %>%
  group_by(user.type, weekday) %>%
  summarise(number_of_rides = n(),
            average_duration = mean(trip.duration)) %>%
  arrange(user.type, weekday) %>%
  ggplot(aes(x = weekday, y = average_duration, fill = user.type)) +
  geom_col(position = "dodge") +
  scale_fill_manual(values = colors)+
  labs(title = "Średnia długość wycieczki według dnia tygodnia ( w sekundach)",  x = "Dzień tygodnia", y = "Średnia długość podróży",
       fill = "Typ rowerzysty")


dd3 <- df %>%
  mutate(month2 = month(as.Date(start.time), label = TRUE)) %>%
  group_by(user.type, month2) %>%
  summarise(number_of_rides = n(),
            average_duration = mean(trip.duration)) %>%
  arrange(user.type, month2) %>%
  ggplot(aes(x = month2, y = average_duration, fill = user.type)) +
  geom_col(position = "dodge") +
  scale_fill_manual(values = colors)+
  labs(title = "Średnia długość wycieczki według dnia tygodnia ( w sekundach)", x = "Miesiąc", y = "Średnia długość podróży",
       fill = "Typ rowerzysty")

plot_grid(dd2, dd3, ncol = 1)
```

```{r}
write.csv2(df, "dane_po_wizu.csv")
```
